臺灣高等法院民事判決　　　　　　　　96年度上更(一)字第91號
上　訴　人　大洋僑果股份有限公司
法定代理人　乙○○
訴訟代理人　陳福寧律師
被上 訴 人　甲○○
訴訟代理人　楊金順律師
複代 理 人　游朝義律師
上列當事人間損害賠償等事件，上訴人對於中華民國95年1月26
日臺灣臺北地方法院94年度訴字第1801號第一審判決提起上訴，
經最高法院第1次發回更審，本院於96年12月12日言詞辯論終結
，判決如下：
    主      文
原判決除確定部分外，所命上訴人給付被上訴人超過新台幣拾
萬捌仟柒佰玖拾肆元及自民國九十四年四月二十二日起至清償
日止，按週年利率百分之五計算之利息部分，及該部分假執行之
宣告，暨訴訟費用之裁判均廢棄。
上開廢棄部分，被上訴人於第一審之訴及假執行之聲請均駁回。
其餘上訴駁回。
第一、二審及發回前第三審訴訟費用除確定部分外，由上訴人負
擔五分之二，餘由被上訴人負擔。
    事實及理由
一、被上訴人起訴主張：伊於民國92年8月26日與上訴人簽訂土
    地買賣契約（下稱系爭買賣契約），向上訴人購買坐落台北
    市○○區○○段3小段第867、866之3、869、869之1、869之
    2、869之5、869之6、875之1、875之3、875之4號共10筆土
    地（下合稱系爭土地，單指其中一筆土地，則逕稱地號），
    總價金為新台幣（下同）8893萬3600元，分4期支付，第4期
    尾款300萬元，由伊開立以伊及訴外人居大建設股份有限公
    司為共同發票人、發票日為92年8月26日、受款人為上訴人
    、到期日未載、面額為300萬元之本票乙紙（下稱系爭本票
    ）作為擔保，且依系爭買賣契約第3條第4款約定，於系爭土
    地點交予伊管業時交付予上訴人。詎伊依約給付前3期價金
    8593萬3600元予上訴人後，因系爭土地遭鄰地越界建築5平
    方公尺，上訴人無法依約點交土地予伊。經伊先後於92年12
    月30日及93年2月17日發函催告上訴人點交，不僅未獲上訴
    人置理，上訴人更持系爭本票聲請法院本票裁定，並於93年
    7月持該本票裁定聲請法院強制執行，查封伊不動產。伊為
    避免房屋遭查封造成損害，乃給付上訴人318萬3142元（包
    括票款、鑑定費、利息及執行費用）以為清償。上訴人未依
    兩造所簽訂之系爭買賣契約第3條第4款約定履行上開5平方
    公尺之點交義務，有民法第227條不完全給付之情形，爰依
    民法第227條第2項規定，依短少之土地面積所占系爭土地之
    比例，求為命上訴人賠償損害84萬6986元，及自起訴狀繕本
    送達翌日起至清償日止，按週年利率5%計算利息之判決（被
    上訴人另請求上訴人給付處理鄰地越界建築支出14萬6424元
    之損害、給付因排除訴外人許錦忠、郭月里無權占有系爭土
    地所支出之20萬元損害及給付因上訴人遲延點交土地之利息
    損害81萬955元及法定遲延利息部分，分別經原審、本院前
    審、最高法院為上訴人敗訴、勝訴、敗訴判決確定）。
二、上訴人則以：伊移轉系爭土地所有權予被上訴人之面積並未
    短少，且被上訴人申請建築及另行出售之基地面積，亦均包
    含上開5平方公尺在內，顯然被上訴人並未因被鄰地占用土
    地而受有損害。且伊已依約將系爭土地點交予被上訴人，並
    未遲延點交，被上訴人實際上未受有損害，不得請求伊賠償
    等語，資為抗辯。
三、本件經原審判決上訴人應給付被上訴人185萬7941元，及自9
    4年4月22日起至清償日止，按週年利率5%計算之利息，並駁
    回被上訴人其餘之訴（被上訴人就原審判決其請求給付處理
    鄰地越界建築支出14萬6424元本息敗訴部分，未據聲明不服
    而告確定）。上訴人就原審判決其敗訴部分提起上訴，經本
    院前審改判上訴人應給付被上訴人20萬元本息，並駁回其餘
    之訴（上訴人就本院前審判決其敗訴部分，未據聲明不服而
    告確定），被上訴人不服提起上訴，復經最高法院就本院前
    審關於駁回被上訴人請求上訴人給付短少土地面積之損害84
    萬6986元本息部分發回更審（被上訴人請求上訴人給付遲延
    點交土地之利息損害本息部分經判決駁回上訴確定），聲明
    為：（一）原判決（除已確定部分外）關於上訴人敗訴部分
    廢棄。（二）上開廢棄部分，被上訴人在第一審之訴及其假
    執行之聲請均駁回。被上訴人則聲明：上訴駁回。
四、本件被上訴人主張其前向上訴人簽約購買系爭土地，總價金
    8893萬3600元，惟上訴人移轉所有權之系爭土地，其中867
    號土地部分，依系爭買賣契約所載為159平方公尺（見原審
    卷第8頁），而該號土地中，確有5平方公尺被鄰地（第866
    之7、第866之8地號)越界建築被占用之事實，業經原審法院
    會同台北市松山地政事務所履勘現場，製成土地複丈成果圖
    在卷可稽（見原審卷第116、117頁），為上訴人所不爭，自
    屬可信。
五、本件應審酌之兩造爭點，厥為被上訴人是否因系爭土地中部
    分遭鄰地越界占用而須負不完全給付之損害賠償責任及其得
    請求賠償之金額為若干？茲分別審酌如下：
（一）被上訴人主張請求上訴人應負不完全給付之損害賠償責任
      ，應屬有據：
      按物之出賣人，負交付其物於買受人，並使其取得該物所
      有權之義務。又物之出賣人對於買受人應擔保其物依民法
      第373條之規定危險移轉於買受人時，無滅失或減少其價
      值之瑕疵，民法第348條第1項、第354條第1項前段分別定
      有明文。查系爭土地因遭鄰地越界建築占用之5平方公尺
      土地，事實上已無法移交予被上訴人占有，此為上訴人所
      不爭，雖上訴人辯稱其出售予被上訴人之土地面積為173
      平方公尺，而移轉登記與被上訴人之面積亦為173平方公
      尺，且房屋建造完成後出售，被上訴人移轉予承購人之面
      積亦為173平方公尺，並未短少云云。惟查移轉登記僅屬
      出賣人履行所負使買受人取得所有權移轉之義務，並非等
      同買賣標的物之交付，在上訴人未實際交付被上訴人占有
      之前，其出賣人所負義務仍未全部履行完畢。至於被上訴
      人於買受系爭土地後，申請建築執照之面積，僅屬行政程
      序之書面作業，其所載之基地範圍並非等同現地之實際占
      有情形，系爭土地遭鄰地占用部分既屬事實，絕不因被上
      訴人申請建築執照時，基地面積列入上開遭占用部分即得
      謂上訴人已履行點交義務。至於被上訴人於房屋建成後，
      另行出售予第三人之契約上面積是否與實際基地相符，僅
      屬其他買受人是否向被上訴人主張契約責任之問題，亦與
      上訴人有無履行點交義務無涉。上訴人既然實際上未能依
      系爭買賣契約第3條第4款約定履行上開遭占用土地之點交
      義務，即有民法第227條不完全給付之情形，且該部分遭
      越界建築占用之土地，既因鄰屋已建造，且越界建築之範
      圍依原審測量結果顯示，僅係呈線形極有限的越界（見原
      審卷第117頁），則請求鄰屋拆除客觀上顯不符誠信原則
      ，且上訴人亦不否認實際上已無法請求鄰屋返還越界部分
      ，被上訴人主張上訴人就此部分已不能給付，應依該條第
      1項請求短少土地面積之損害，於法自無不合。
（二）被上訴人得請求上訴人賠償損害額為33萬8794元：
  １、上訴人雖辯稱被上訴人向伊購買系爭土地，面積173平方
      公尺，移轉登記173平方公尺，點交168平方公尺。被上訴
      人申請建築，基地面積173平方公尺，後出售土地予購買
      房屋之人，面積亦為173平方公尺，移交168平方公尺，購
      買土地之人未向被上訴人請求不完全給付之損害，顯然被
      上訴人未受有損害，自不得請求賠償等語。惟查被上訴人
      向上訴人購買之系爭土地既為173平方公尺，上訴人除須
      將該土地移轉登記外，亦須交付同面積之土地，其既有部
      分土地不能履行交付義務，被上訴人就該部分土地無法依
      約取得占有使用，即屬因不完全給付所受之現實損害，並
      非必俟被上訴人嗣後將土地出賣時出現換價之金錢損失，
      始認有損害之發生，上訴人辯稱被上訴人所主張者僅係未
      實際發生之猜測上損害，顯非有據。至於被上訴人嗣後申
      請建造執照及隨同建物一併移轉買受人之基地面積，並未
      減少，以及買受人並未向被上訴人請求損害賠償等情，不
      論是否屬實，基於債之關係之相對性，與上訴人對於被上
      訴人損害賠償責任之成立，均不生影響。
  ２、按當事人已證明受有損害而不能證明其數額或證明顯有重
      大困難者，法院應審酌一切情況，依所得心證定其數額，
      民事訴訟法第222條第2項定有明文。本件就上訴人應賠償
      之金額，被上訴人主張參照契約總價依短交之5平方公尺
      占系爭土地面積之比例，而請求上訴人賠償84萬6986元。
      惟查上訴人就上述5平方公尺之土地，已履行移轉登記之
      義務，即就其買賣契約出賣人之義務，已有部分履行，且
      該部分土地雖未實際點交由被上訴人占有，惟被上訴人據
      以申請建築執照，仍包含此部分面積在內，即已就該部分
      土地為一定之使用，即不能謂被上訴人就該部分土地並未
      獲得任何利益，則被上訴人依契約總價就5平方公尺占系
      爭土地之比例，請求賠償，無異謂上訴人就此部分之出賣
      人義務完全未履行，顯亦與事實不符，尚非可採。本院審
      酌被上訴人至少已取得該受占用部分土地之所有權，且就
      該部分土地亦已據以申請建築出售而利用之程度，認被上
      訴人就該部分土地所受之實際損害應以買賣契約上每平方
      公尺平均單價5分之2為相當，則被上訴人得請求損害之金
      額應為33萬8794元（計算方法：（8893萬3600元÷525 （
      平方公尺））×5（平方公尺）×2/5＝33萬8794元，元以
      下4捨5入），被上訴人逾此數額之賠償請求，尚難認為有
      理由。
六、綜上所述，被上訴人主張上訴人就買賣標的之系爭土地中5
    平方公尺未履行交付義務，致其受損害應屬可採，惟其損害
    額以33萬8794元為相當。從而，本件被上訴人本於不完全給
    付之損害賠償請求權，請求上訴人給付84萬6986元及自起訴
    狀繕本送達翌日即94年4月22日起至清償日止之法定利息（
    被上訴人其餘部分之請求均業經判決確定），就其中33萬87
    94元之本息部分為有理由，應予准許。其逾上開數額之賠償
    及法定利息之請求，則屬無據，應予駁回。是原審就上開應
    准許部分，為被上訴人有利之判決，並依兩造之聲請，分別
    為准、免假執行之宣告，尚無不合，上訴意旨求予廢棄改判
    ，為無理由，應予駁回。至被上訴人請求不應准許部分，原
    審判命上訴人給付，並為假執行之宣告，尚有未洽，上訴意
    旨求予廢棄，確有理由，爰改判如主文所示。
七、本件事證已臻明確，至於未論述之爭點；兩造其餘之攻擊或
    防禦方法；未經援用之證據，經本院斟酌後，認為均不足以
    影響本判決之結果，自無一一詳予論駁之必要，併此敘明。
八、據上論結，本件上訴為一部有理由，一部無理由，依民事訴
    訟法第449條第1項、第450條、第79條前段，判決如主文。
中　　華　　民　　國　　96　　年　　12　月　　26　　　日
                    民事第14庭
                        審判長法  官  張  蘭
                              法  官  袁靜文
                              法  官  黃麟倫
正本係照原本作成。
不得上訴。
中　　華　　民　　國　　96　　年　　12　　月　　26　　日
                              書記官  王敬端
